臺灣苗栗地方法院民事判決　　　　　 96年度訴字第172號
原　　　告　太亞不動產仲介經紀有限公司
法定代理人　乙○○
被　　　告　甲○○
　　　　　　丙○○
共　　　同
訴訟代理人　丁○○
上列當事人間請求給付居間報酬事件，本院於民國96年6 月29日
言詞辯論終結，判決如下：
　　主　文
原告之訴駁回。
訴訟費用新臺幣陸仟參佰玖拾元由原告負擔。
　　事實及理由
一、原告主張：
  (一)被告甲○○於民國95年12月2 日委託原告仲介銷售其所有坐
    落苗栗縣竹南鎮○○街126 號房地（下稱系爭房地），雙方
    並簽訂有專任委託契約書為憑，委託期間自95年12月2 日起
    至96年2 月28日止，委託價格為新臺幣（下同）1,200 萬元
    ，嗣雙方合意變更為967 萬元。於上開委託期間原告仲介被
    告丙○○出價900 萬元，被告丙○○並出具不動產購買意願
    書，惟仍未成交。詎原告在依慣例對客戶進行例行查閱時，
    竟發現被告2 人在96年3 月5 日為規避原告之服務報酬而私
    下成交。
  (二)按依被告甲○○與原告簽訂之專任委託契約書第11條第3 項
    第3 款約定：「賣方於委託期限屆滿後2 個月內，與原告曾
    介紹之買方或其配偶、二親等內之親屬成交者，仍應給付原
    告依第11條第1 項約定之服務報酬」，亦即被告甲○○應給
    付原告依委託價之4%計算之服務報酬，計386,800 元（9,67
    0,000x4%=386,800）。另依被告丙○○與原告簽訂之不動產
    購買意願書第10條第2 項第2 款約定：「買方或其配偶、二
    親等內之親屬，與原告曾介紹之賣方於其專任委託契約期限
    屆滿後2 個月內成交時，買方同意給付原告依賣方委託價之
    2%計算之違約金，作為買方違約之賠償」，亦即被告丙○○
    應給付原告依委託價之2%計算之服務報酬，計193,400 元（
    9,670,000x2%=193,400）。
  (三)並聲明：(1)被告甲○○應給付原告386,800 元，及自起訴狀
    繕本送達被告翌日起至清償日止，按週年利率5%計算之利息
    。(2)被告丙○○應給付原告193,400 元，及自起訴狀繕本送
    達被告翌日起至清償日止，按週年利率5%計算之利息。
二、被告則以下列各詞置辯：
  (一)被告甲○○係在與原告之委託期限屆滿後，始於96年3 月1
    日委託中信房屋仲介股份有限公司竹南環市加盟店（下稱中
    信房屋）銷售，因被告丙○○先前即已委託中信房屋代為尋
    找合適之房屋，中信房屋遂於同年月4 日約被告丙○○帶看
    被告甲○○之系爭房地，嗣買賣雙方於同年月5 日以950 萬
    元成交。
  (二)被告甲○○與原告簽訂之專任委託契約書第11條第3 項第3
    款約定，主要是限制買賣雙方為規避仲介報酬，而為私下之
    成交，倘買賣雙方係在其他仲介公司成交，自無上開條款之
    適用。
  (三)依據內政部地政司所製作之要約書範本，並無買方出具購買
    意願書後，如於賣方委託期滿後2 個月內購買該曾經仲介之
    房地，仍要支付服務報酬之規定，足認原告與被告丙○○簽
    訂之意願書，顯然違反消費者保護法第14條第4 款之規定（
    應係第12條第1項之誤）。
  (四)並聲明：原告之訴駁回。
三、查被告甲○○於95年12月2 日委託原告仲介銷售其所有系爭
    房地，雙方簽訂有專任委託契約書為憑，委託期間自95年12
    月2 日起至96年2 月28日止，委託價格為1,200 萬元，嗣雙
    方合意變更為967 萬元；委託期間被告丙○○曾出具不動產
    購買意願書，同意出價900 萬元購買系爭房地，惟未成交。
    委託期限屆滿後，被告甲○○於96年3 月1 日另委託中信房
    屋銷售系爭房地，中信房屋於同年月4 日約被告丙○○帶看
    系爭房地，其後被告甲○○與被告丙○○之兄陳彥安於同年
    月5 日以950 萬元訂立買賣契約，並已完成所有權移轉登記
    等事實，為兩造所不爭，並有被告甲○○與原告簽訂之專任
    委託契約書、契約內容變更合意書，被告丙○○與原告簽訂
    之不動產購買意願書、土地、建物登記謄本，及被告甲○○
    與陳彥安簽訂之不動產買賣契約書、客戶帶看記錄表在卷可
    憑（見卷第5 至16頁、第32至35頁），自堪信為真實。
四、本件爭執所在為：被告甲○○於委託期滿後2 個月內，另經
    由中信房屋之仲介，將系爭房地出賣予原告曾經仲介過之被
    告丙○○之兄李彥安，被告甲○○是否應依其與原告簽訂之
    專任委託契約書第11條第3 項第3 款約定，給付原告按委託
    價之4%計算之服務報酬計386,800 元？被告丙○○是否應依
    不動產購買意願書第10條第2 項第2 款約定，給付原告按賣
    方委託價之2%計算之違約金計193,400 元？經查：
  (一)稱居間者，謂當事人約定，一方為他方報告訂約之機會，或
    為訂約之媒介，他方給付報酬之契約；居間人以契約因其報
    告或媒介而成立者為限，得請求報酬，民法第565 條、第56
    8 條第1 項分別定有明文。媒介居間人固以契約因其媒介而
    成立時為限，始得請求報酬，但委託人為避免報酬之支付，
    故意拒絕訂立該媒介就緒之契約，而再由自己與相對人訂立
    同一內容之契約者，依誠實信用原則，仍應支付報酬，最高
    法院58年台上字第2929號判例意旨可資參照。
  (二)查被告甲○○委託原告仲介銷售系爭房地之委託價格為1,20
    0 萬元，嗣合意變更為967 萬元，其後被告甲○○與被告丙
    ○○之兄陳彥安經由中信房屋之仲介以950 萬元成交之情，
    已如前述，足見渠等顯非基於原告之居間媒介而成立買賣契
    約至明。
  (三)參以被告甲○○陳稱：伊於出售系爭房地前，曾找太平洋房
    屋、中信房屋等3 家仲介公司估價，因太平洋房屋之估價較
    高，故委託原告仲介銷售（原告為太平洋房屋之加盟店），
    於委託期滿後，另委託中信房屋仲介銷售；伊原本之委託價
    係1,000 萬元，原告請伊降價，伊降到930 萬元，惟原告之
    經紀人要伊降價到850 萬元，伊不同意；原告並未告知有人
    出價願以900 萬元購買等語（見卷第60、61頁），及被告丙
    ○○於本院陳稱：伊原本出價800 萬元要買，原告認賣方不
    會賣，後來伊加到900 萬元，原告才同意伊簽訂不動產購買
    意願書，嗣後原告一直告訴伊屋主要賣1,000 萬元，伊買不
    起，故未成交等語（見卷第56、57頁），足徵被告甲○○於
    委託原告期間，即願以930 萬元出賣，被告丙○○則願以90
    0 萬元購買，二者差距不大，倘原告本於誠信，據實告知買
    賣雙方上情，並積極斡旋磋商，或有成交可能。詎原告竟一
    方面要求被告甲○○降價至850 萬元，另一方面則告知被告
    丙○○屋主要1,000 萬元才肯賣（見卷第57、60頁），且均
    未告知雙方願賣及願買之價格，是否企圖從中賺取買賣價差
    ，實啟人疑竇。從而，被告甲○○於委託期滿後，再以委託
    價950 萬元委託中信房屋仲介銷售（見卷第47頁反面），被
    告丙○○第1 次出價930 萬元，之後增加到950 萬元成交，
    及中信房屋僅向渠等共收取仲介報酬18萬元（見卷第25頁）
    ，堪認系爭房地之成交係因中信房屋之積極招攬，及願意減
    收仲介報酬以促成買賣所致，其成交與原告先前之仲介行為
    ，尚難認有相當因果關係。
  (四)再者，被告甲○○與陳彥安既係經由中信房屋之仲介而成交
    ，並且支付仲介報酬共18萬元（見卷第25頁），益徵該2 人
    顯非為規避仲介報酬之給付，而私下成交。被告2 人要無違
    背誠信原則可言。
  (五)雖被告甲○○與原告簽訂之專任委託契約書第11條第3 項第
    3 款約定：「賣方於委託期限屆滿後2 個月內，與原告曾介
    紹之買方或其配偶、二親等內之親屬成交者，仍應給付原告
    依第11條第1 項約定之服務報酬」，惟查，觀諸前揭最高法
    院判例意旨及公平正義原則，委託人另行與受託人媒介之相
    對人訂立買賣契約仍應支付居間報酬之原則應為：委託人為
    避免報酬之支付，故意拒絕訂立該媒介就緒之契約，而再由
    自己與相對人訂立同一內容之契約者，依誠實信用原則，仍
    應支付報酬。本件被告甲○○、丙○○有支付中信房屋仲介
    報酬共18萬元，已如前述，足認該2 人並無故意規避仲介報
    酬之情事。又被告甲○○委託原告仲介銷售之最低價格為93
    0 萬元，而被告丙○○最高出價為900 萬元，其間仍有30萬
    元之差距，契約價格尚未合致，嗣經中信房屋媒介成交之價
    格為950 萬元，與被告甲○○在原告媒介期間所願出售之最
    低價格930 萬元，有20萬元差距，與被告丙○○最高願買價
    格900 萬元，則有50萬元差距，益徵其後經中信房屋媒介訂
    立之950 萬元買賣契約，顯非訂立與原告媒介同一內容之契
    約，據此，原告請求被告甲○○仍應給付仲介報酬，已屬無
    據。況前開約定不論成交原因為何，概謂委託人即被告甲○
    ○仍應按委託價之4%給付原告仲介報酬，對於委託人殊屬不
    公，堪認上開定型化契約條款違反誠信原則，對消費者顯失
    公平，依消費者保護法第12條第1 項規定，應屬無效。同理
    ，被告丙○○與原告簽訂之不動產購買意願書第10條第2 項
    第2 款約定：「買方或其配偶、二親等內之親屬，與原告曾
    介紹之賣方於其專任委託契約期限屆滿後2 個月內成交時，
    買方同意給付原告依賣方委託價之2%計算之違約金，作為買
    方違約之賠償」，其意旨亦僅在處罰買方故意規避仲介報酬
    之給付而私下與賣方成交之行為，茲被告丙○○既無上開故
    意規避行為，當無給付違約金之義務。且上開定型化契約條
    款亦屬違反誠信原則，對消費者顯失公平，依消費者保護法
    第12條第1 項規定，亦屬無效。
五、從而，原告依專任委託契約書第11條第3 項第3 款約定，請
    求被告甲○○應給付按委託價之4%計算之服務報酬計386,80
    0 元，依不動產購買意願書第10條第2 項第2 款約定，請求
    被告丙○○應給付按賣方委託價之2%計算之違約金計193,40
    0 元，暨法定遲延利息，均屬無據，應予駁回。
六、本件事證已臻明確，兩造其餘主張陳述及舉證，核與判決結
    果不生影響，爰不予逐一論述，附此敘明。
七、訴訟費用負擔之依據：民事訴訟法第78條。
中　　華　　民　　國　　96　　年　　7 　　月　　13　　日
                    民事庭法  官  黃佩韻
以上正本係照原本作成。
如不服本判決，應於判決送達後20日內向本院提出上訴狀（須附
繕本）。
          　　　　　　　　書記官　蔡健忠
中　　華　　民　　國　　96　　年　　7 　　月　　13　　日
